臺灣嘉義地方法院民事判決　　　　　　　 95年度訴字第652號
原　　　告　丙○○
訴訟代理人　唐淑民律師
複　代理人　李國禎律師
　　　　　　徐慧齡律師
被　　　告　乙○○
兼 上 1 人
訴訟代理人　甲○○
共　　　同
訴訟代理人　蔡進欽律師
　　　　　　蘇正信律師
上列當事人間請求清償借款事件，本院於民國96年11月28日言詞
辯論終結，判決如下：
  主  文
被告應給付原告新臺幣壹佰壹拾捌萬元，及自民國九十五年十月
二十日起至清償日止，按週年利率百分之五計算之利息。
原告其餘之訴駁回。
訴訟費用由原告負擔三分之一，餘由被告負擔。
  事實及理由
一原告主張：被告自民國90年5月間至90年7月12日間，共同陸續
  向原告借款合計新臺幣（下同）2,300,000元，並簽立90年7月
  12日借款書（下稱系爭借據），約定應於借款後2、3個月內清
  償。詎被告屆期拒不返還，尚欠2,300,000元。又被告甲○○
  簽立95年12月27日切結書（下稱系爭切結書），交付發票日均
  為95年12月27日，到期日96年3月31日、96年4月30日，金額各
  1,500,000元之本票各1紙（下合稱系爭本票）予原告，暨原告
  收受訴外人丁○○所交付據查並非真正之夜明珠，均只是作為
  擔保用，並非代物清償。爰依借貸契約，提起本訴。聲明：被
  告應給付原告2,300,000元，及自支付命令送達翌日起至清償
  日止，按週年利率5﹪計算之利息。
二被告則以：被告雖共同向原告借款合計2,300,000元，然被告
  自90年7月13日起至90年12月29日止，陸續交付兌現被告甲○○於臺灣新光商業銀行嘉義分行（原誠泰銀行嘉義分行，下稱
  新光銀行）所申請如附表所示支票合計3,918,000元，以清償
  本件借款，且被告位於嘉義市○○路43巷20號5樓房屋內之財
  物，合計2,996,900元，亦由原告取走。被告自90年7月12日簽
  立系爭借據後，未再向原告借款，本件借款均已清償。又被告
  甲○○於95年12月27日開完庭後，遭人強押上車，帶至不明處
  所施以凌虐，遭脅迫簽立系爭本票，且被告甲○○簽立系爭切
  結書，原告收受系爭本票及訴外人丁○○所提供之夜明珠，為
  代物清償等語置辯。聲明：原告之訴駁回，如受不利判決，請
  准供擔保，宣告免為假執行。
三原告主張：被告自90年5月間至90年7月12日間，共同陸續向原
  告借款合計2,300,000元，並於90年7月12日簽立系爭借據，約
  定應於借款後2、3個月內清償等事實，業據其提出系爭借據為
  證，且為被告所不爭執，堪信屬實。惟被告則以前揭情詞置辯
  ，是本件爭點為：本件借款是否已經清償？原告收受系爭本票
  、丁○○所交付之「夜明珠」及被告甲○○簽立系爭切結書，
  是否生代物清償效力？茲論述如下：
 (一)本件借款是否已經清償？
  1.經查，被告辯稱其交付兌現附表編號2、4至7共計5張支票，
    金額合計860,000元予原告，以清償本件借款乙節，有新光
    銀行96年6月6日臺灣新光銀嘉義字第79號函檢附之對帳單、
    96年7月13日臺灣新光銀嘉義字第93號函檢附之支票5紙、華
    南商業銀行嘉南分行（下稱華南銀行）96年10月11日華嘉南
    字第09600313號函檢附之開戶資料在卷可稽，且為原告所不
    爭執（見本院96年11月28日言詞辯論筆錄），是被告此部分
    所辯，堪信屬實。
  2.次查，被告辯稱其交付兌現附表編號10、11、13、14、19號
    支票（附表編號15與附表編號13重複，有新光銀行96年6月6
    日臺灣新光銀嘉義字第79號函可稽），合計260,000元予原
    告，以清償本件借款之事實，固為原告所否認。然附表編號
    10、11、14、19號支票係由原告於華南銀行所開設00000000
    0000號帳戶提示兌現，附表編號13號支票係由原告於合作金
    庫商業銀行南嘉義分行所開設0000000000000號帳戶提示兌
    現，有新光銀行96年6月6日臺灣新光銀嘉義字第79號函檢附
    之對帳單、96年7月13日臺灣新光銀嘉義字第93號函檢附之
    支票5紙、96年10月3日臺灣新光銀嘉義字第127號函暨檢附
    之明細表、華南銀行96年10月11日華嘉南字第09600313號函
    、合作金庫商業銀行南嘉義分行96年10月11日合金南嘉字第
    0960004646號函檢附之開戶資料在卷可稽，且原告亦自承前
    揭2帳戶係原告所開設（見本院96年10月31日言詞辯論筆錄
    ），是原告提示受領上開款項，應堪認定。至原告雖否認前
    揭款項係清償本件借款，並於96年5月2日言詞辯論期日辯稱
    ：是清償90年7月12日以後所借之小額借款等語；又於96年
    11月28日言詞辯論期日改稱：不記得被告為何交付原告提示
    兌現等語。然被告否認自90年7月12日簽立系爭借據後，再
    向原告借款，原告復未能舉證證明被告於90年7月12日以後
    再向原告借款之事實，是原告此部分主張，尚難憑採。從而
    ，被告辯稱：附表編號10、11、13、14、19號提示兌現支票
    合計260,000元係清償本件借款，應屬可信。
  3.至被告辯稱其以附表編號1、3、8、9、12、16至18、20號支
    票以清償本件借款乙節，為原告所否認。經查，附表編號1
    、8、12、16、17號支票並未經提示兌現，此有新光銀行96
    年6月6日臺灣新光銀嘉義字第79號函暨檢附之對帳單可稽。
    又附表編號3、18、20號支票則分別由訴外人陳為勝、梁明
    珠、劉夢蘭之帳戶提示兌現，有新光銀行96年6月6日臺灣新
    光銀嘉義字第79號函檢附之對帳單、96年10月3日臺灣新光
    銀嘉義字第127號函暨檢附之明細表、國泰世華商業銀行96
    年10月18日國世嘉義字第0960000122號函、中國信託商業銀
    行股份有限公司96年10月22日中信銀集作字第096508634 號
    函、合作金庫商業銀行新營分行96年10月26日合金營存字第
    0960004924號函暨檢附之開戶資料在卷可稽，又原告否認與
    訴外人陳為勝、梁明珠、劉夢蘭有何關係，被告復未提出其
    他證據指出原告與訴外人陳為勝、梁明珠、劉夢蘭帳戶所提
    示之支票間有何關連性，所辯自難採信。從而，被告辯稱以
    附表編號1、3、8、12、16至18、20號支票兌現以清償本件
    借款，尚難憑採。另被告辯稱以附表編號9票號0000000號支
    票清償本件借款，然觀諸新光銀行96年6月6日臺灣新光銀嘉
    義字第79號函暨檢附之對帳單，並無附表編號9票號0000000
    號支票兌現資料，且被告並未提出其他證據以證明原告提示
    受領附表編號9支票款項之事實，從而，被告此部分所辯，
    自難遽信。
  4.至被告辯稱：原告取走被告位於嘉義市○○路43巷20號5樓
    房屋內合計2,996,900元之財物乙節，為原告所否認，被告
    復未提出其他證據以實其說，所辯尚難遽採。
  5.綜上，被告辯稱：本件借款已清償合計1,120,000元，應屬
    有據，逾此部分之辯稱，則屬無據。
 (二)原告收受系爭本票、「夜明珠」及被告甲○○簽立系爭切結
   書，是否生代物清償效力？
  1.按債權人受領他種給付以代原定之給付者，其債之關係消滅
    ，民法第319條定有明文，此即代物清償，故所謂代物清償
    ，須債務人以代原定給付之意思為他種給付，債權人基於受
    領他種給付以代原定給付之意思而受領者，始足當之（最高
    法院28年上字第1977號判例要旨參照）。本件被告辯稱：被
    告甲○○簽立系爭切結書，原告並收受系爭本票及訴外人丁○○所提供之夜明珠，為代物清償乙節，為原告所否認，自
    應由被告就此有利之事實，負舉證責任。
  2.經查，被告甲○○簽立系爭切結書，記載：…乙方（即被告
    甲○○）目前以寶石2粒同意甲方（即原告）代管並約定本
    票日期清償，甲方無條件歸還等語，被告甲○○並交付系爭
    本票予原告等情，有系爭切結書、系爭本票在卷可稽，固可
    認定。又原告雖不爭執因而收受訴外人丁○○所交付之「夜
    明珠」2顆，惟主張該2顆並非真正寶石。是依系爭切結書之
    記載，足見原告收受「夜明珠」2顆，係代為保管，並非作
    為清償本件借款甚明，況該2顆「夜明珠」是否真品，尚屬
    有疑，衡諸常理，原告豈會同意收受該2顆「夜明珠」以代
    清償本件借款給付而消滅原借款債務，是被告辯稱原告收受
    該2顆「夜明珠」為代物清償云云，尚難採信。又原告雖收
    受系爭本票，然兩造並未約定原告收受系爭本票後，原借款
    債務即消滅，此為被告所自承，再參酌本件借款人為被告甲○○、乙○○，而系爭本票僅被告甲○○為發票人，被告乙○○並非票據債務人，則被告辯稱原告同意以收受系爭本票
    以消滅原借款債務，減少債務人，相較減少受償可能，核與
    常情有違。此外，被告並未提出其他證據，以證明原告收受
    系爭本票已生代物清償效力之事實，所辯自難遽信。
四末按給付無確定期限者，債務人於債權人得請求給付時，經其
  催告而未為給付，自受催告時起，負遲延責任。其經債權人起
  訴而送達訴狀，或依督促程序送達支付命令，或為其他相類之
  行為者，與催告有同一之效力。民法第229條第2項定明文。又
  遲延之債務，以支付金錢為標的者，債權人得請求依法定利率
  計算之遲延利息。應付利息之債務，其利率未經約定，亦無法
  律可據者，週年利率為5﹪。同法第233條第1項本文、第203條
  亦定有明文。本件被告共同向原告借款2,300,000元，僅清償
  1,120,000元，尚欠1,180,000元，則原告依借貸契約，請求被
  告給付1,180,000元，及自支付命令送達翌日即95年10月20日
  起至清償日止，按週年利率5﹪計算之利息，自屬有據，應予
  准許。逾此部分之請求，則屬無據，應予駁回。
五被告雖聲請傳訊丁○○，以證明被告甲○○係遭脅迫而簽立系
  爭切結書，及交付寶石2顆予原告之事實。然經按址通知證人
  丁○○結果，因遷移他處而無法通知到庭，有送達回執1紙在
  卷可稽，且本院認被告就此部分所主張之待證事實，核與本件
  前揭爭點之判斷結果無涉，故毋再調查之必要。又本件事證已
  臻明確，兩造其餘攻擊防禦方法，經核與本判決結果不生影響
  ，爰不一一論敘，併此敘明。
六據上論結，本件原告之訴為一部有理由，一部無理由，依民事
  訴訟法第79條，判決如主文。
中　　華　　民　　國　　96　　年　　12　　月　　12　　日
                  民事第二庭  法　官  蘇雅慧
正本係照原本作成。
如不服本判決，應於送達後20日內，向本院提出上訴狀並表明上
訴理由，如於本判決宣示後送達前提起上訴者，應於判決送達後
10日內補提上訴理由書（須附繕本）。
中　　華　　民　　國　　96　　年　　12　　月　　12　　日
                              書記官　劉昀匊
附表
 ┌──┬─────┬─────┬────┬────────┐
 │編號│票      號│金     額 │ 提示日 │提 示 戶 名     │
 ├──┼─────┼─────┼────┼────────┤
 │ 1  │0000000   │190,000元 │空白    │空  白          │
 ├──┼─────┼─────┼────┼────────┤
 │ 2  │0000000   │70,000元  │90.8.6  │原  告          │
 ├──┼─────┼─────┼────┼────────┤
 │ 3  │0000000   │150,000元 │90.8.10 │陳為勝          │
 ├──┼─────┼─────┼────┼────────┤
 │ 4  │0000000   │300,000元 │90.8.15 │原  告          │
 ├──┼─────┼─────┼────┼────────┤
 │ 5  │0000000   │200,000元 │90.8.20 │原  告          │
 ├──┼─────┼─────┼────┼────────┤
 │ 6  │0000000   │90,000元  │90.8.24 │原  告          │
 ├──┼─────┼─────┼────┼────────┤
 │ 7  │0000000   │200,000元 │90.8.27 │原  告          │
 ├──┼─────┼─────┼────┼────────┤
 │ 8  │0000000   │670,000元 │空白    │空  白          │
 ├──┼─────┼─────┼────┼────────┤
 │ 9  │0000000   │48,000元  │空白    │                │
 ├──┼─────┼─────┼────┼────────┤
 │ 10 │0000000   │65,000元  │90.10.8 │原  告          │
 ├──┼─────┼─────┼────┼────────┤
 │ 11 │0000000   │50,000元  │90.10.25│原  告          │
 ├──┼─────┼─────┼────┼────────┤
 │ 12 │0000000   │500,000元 │空白    │空  白          │
 ├──┼─────┼─────┼────┼────────┤
 │ 13 │0000000   │30,000元  │90.11.6 │原  告          │
 ├──┼─────┼─────┼────┼────────┤
 │ 14 │0000000   │65,000元  │90.11.6 │原  告          │
 ├──┼─────┼─────┼────┼────────┤
 │ 15 │0000000   │30,000元  │90.11.6 │此張與編號13重複│
 ├──┼─────┼─────┼────┼────────┤
 │ 16 │0000000   │700,000元 │空白    │空  白          │
 ├──┼─────┼─────┼────┼────────┤
 │ 17 │0000000   │300,000元 │空白    │空  白          │
 ├──┼─────┼─────┼────┼────────┤
 │ 18 │0000000   │10,000元  │90.11.19│梁明珠          │
 ├──┼─────┼─────┼────┼────────┤
 │ 19 │0000000   │50,000元  │90.11.26│原  告          │
 ├──┼─────┼─────┼────┼────────┤
 │ 20 │0000000   │200,000元 │90.11.29│劉夢蘭          │
 └──┴─────┴─────┴────┴────────┘
